臺灣彰化地方法院民事判決
109年度重訴字第212號
原      告  林廷達  




被      告  林昆淞  

上列當事人間請求分割共有物事件，本院於民國110年3月18日言
詞辯論終結，判決如下：
    主  文
兩造共有坐落彰化縣○○鎮○○○段0000地號土地（農牧用地、面積3
215.09平方公尺）與同段1207地號土地（農牧用地，面積1370.7
0平方公尺）准予變價分割，所得價金由兩造按照應有部分比例
各二分之一分配之。
訴訟費用由被告負擔二分之一，餘由原告負擔。
   事  實  及  理  由
一、原告主張略以：
（一）坐落彰化縣○○鎮○○○段0000地號土地（農牧用地、面積321
      5.09平方公尺）與同段1207地號土地（農牧用地，面積13
      70.70平方公尺）（下稱系爭土地）為兩造所共有，各共
      有人應有部分比例均為各二分之一，並無依使用目的不能
      分割之情形，兩造亦未以契約約定不分割之期限，依法請
      求分割共有物。
（二）由於系爭兩筆土地均屬農牧用地，其面積如上所述，依據
      農業發展條例第16條第1項前段規定，每宗耕地分割後面
      積未達0點5公頃，不得分割，主張上開兩筆土地應予變價
      分割，所得價金由兩造按附表所示各共有人應有部分之比
      例分配。
（三）聲明：如主文所示。
二、被告方面：被告主張因兩造共有系爭土地，目前均由被告耕
    作，因無力購買全部共有土地，認為應予變價分割，所得價
    金由兩造按附表所示各共有人應有部分之比例分配。
三、本院之判斷：
（一）原告主張系爭二筆土地為為兩造共有，並無依使用目的不
      能分割之情形，兩造亦未以契約約定不分割之期限等事實
      ，業據其提出系爭土地之地籍圖謄本、土地登記謄本等附
      卷為證，經核相符，並為被告等所不爭執，此部分堪認為
      真實。則原告依民法第823條第1項、第824條第2項之規定
      ，訴請分割系爭土地，為有理由。
（二）按各共有人，除法令另有規定外，得隨時請求分割共有物
      。但因物之使用目的不能分割或契約訂有不分割之期限者
      ，不在此限，分割之方法不能協議決定，或於協議決定後
      因消滅時效完成經共有人拒絕履行者，法院得因任何共有
      人之請求，命為下列之分配：一、以原物分配於各共有人
      。但各共有人均受原物之分配顯有困難者，得將原物分配
      於部分共有人。二、原物分配顯有困難時，得變賣共有物
      ，以價金分配於各共有人；或以原物之一部分分配於各共
      有人，他部分變賣，以價金分配於各共有人；民法第823
      條第1項、第824條第2項均有明文規定。又定共有物分割
      之方法，固可由法院自由裁量，但亦須以其方法適當者為
      限。又法院裁判分割共有物，須斟酌各共有人之利害關係
      、使用情形、共有物之性質及價值、經濟效用，符合公平
      經濟原則，其分割方法始得謂為適當；分割共有物究以原
      物分割或變價分割為適當，法院應斟酌當事人意願、共有
      物之使用情形、經濟效用及全體共有人之利益等情形而為
      適當之分割（最高法院95年臺上字第150號裁定意旨及90
      年臺上字第1607號、88年度臺上字第600號、87年度臺上
      字第1402號判決意旨參照）。又依民法第824條第2項，所
      謂各共有人均受原物之分配顯有困難，當依社會一般之觀
      念定之，包括法律上之困難（如法律上禁止細分），以及
      事實上之困難（如共有人按其應有部分分配所獲分配之共
      有物極少，致難以利用）（最高法院104年度台上字1792
      號判決意旨參照）。
（三）經查，系爭土地經本院會同彰化縣和美地政事務所人員於
      民國（下同）110年1月20日履勘現場結果，其上並無建物
      ，當時休耕，由被告管理使用，此有本院筆錄及照片可參
      。由於如為原物分割結果，勢必造成每人面積未達0點25
      公頃，依農業發展條例第16條第1項前段規定，每宗耕地
      分割後面積未達0點5公頃，不得分割，是參照目前耕地使
      用現狀，本院認為應尊重兩造當庭表示之意願均予變價分
      割，並按附表所示各共有人應有部分之比例分配價金。
四、分割共有物事件本質上並無訟爭性，乃由本院斟酌何分割方
    案能增進共有物之經濟效益，並兼顧兩造之利益，以決定適
    當之分割方法，本件原告起訴雖於法有據，然被告之應訴乃
    法律規定所不得不然，且本件分割結果，共有人均蒙其利，
    訴訟費用之負擔自以參酌兩造就系爭土地應有部分之比例，
    各負擔二分之一。
五、訴訟費用之負擔：民事訴訟法第80條之1

中　　華　　民　　國　　110 　年　　3 　　月　　31　　日
                  民事第一庭    法　官  施坤樹
以上正本係照原本作成。
如對判決上訴，應於判決送達後20日內向本院提出上訴狀。如委
任律師提起上訴者，應一併繳納上訴審裁判費。
中　　華　　民　　國　　110 　年　　4 　　月　　6 　　日
                                書記官  李盈萩